臺灣臺中地方法院刑事判決　　　　　　　　　　　九十三年度重訴字第一一六號
　　公　訴　人　臺灣臺中地方法院檢察署檢察官
　　被　　　告　壬○○
　　被　　　告　甲○○
右被告等因背信案件，經檢察官提起公訴（九十二年度偵字第一０一一四號），本院
判決如左：
    主  文
壬○○共同連續為他人處理事務，意圖為第三人不法之利益，而為違背其任務之行為
，致生損害於本人之財產，處有期徒刑貳年。
甲○○共同連續為他人處理事務，意圖為第三人不法之利益，而為違背其任務之行為
，致生損害於本人之財產，處有期徒刑陸月，如易科罰金，以佰元折算壹日。
    犯罪事實
一、壬○○係臺中縣龍井鄉農會（以下簡稱：龍井鄉農會）信用部主任，綜理信用部
    貸放款業務，甲○○係信用部徵信人員，經辦信用部貸放款業務，戊○○則係龍
    井鄉農會總幹事，綜理信用部等各部門業務督導及信用部貸放款金額、利息之核
    定，均係受龍井鄉農會之委託，處理貸放款事務之人，依法均有嚴格審核貸放款
    業務之任務。壬○○與前臺中縣議會議長丁○○二人則為民間之結拜兄弟關係密
    切，丙○○為丁○○之弟（丁○○、丙○○部分，則由檢察官簽併本院另案審理
    中）。丁○○、丙○○自民國七十八年間起，因投資、購地需要資金，陸續以人
    頭借戶向龍井鄉農會辦理貸款案（全部貸款案件詳如附表一所示），迄八十二年
    九月間起，因無力償還舊貸款之本金、利息，復又需資金周轉，乃再以丁○○、
    丙○○本人及渠二人之親友子○○、己○○、庚○○、乙○○、卯○○、羅文祥
    、寅○○（以上七人，另經檢察官依職權為不起訴處分）、林玉清（已死亡）等
    人名義，向龍井鄉農會申辦如附表二（即附表一編號三五至四六未清償之貸款案
    ）所示之貸款案。戊○○、壬○○、甲○○三人均明知丁○○、丙○○當時是政
    商人士（即非實際從事農業之人），圖以「人頭借貸分散貸款集中使用」之方式
    ，規避「龍井鄉農會對每一會員及其同戶家屬放款最高額度」授信限額之規定，
    變相超額貸款。而戊○○、壬○○、甲○○三人係長期任職農會熟知信用部核放
    貸款規定，復深知辦理貸款如以土地為擔保品，應考量該土地如有處分之必要時
    ，其與債權確保之關係如何，即「以不動產擔保貸款所賴以確保債權者，為抵押
    物之十足價值與借款人、保證人之償債資力，不僅僅以借款人是否具備農會會員
    或贊助會員之身分為審核之標準，且土地如位在保護區內，及地目係屬旱、田者
    其承受資格受土地法規定之限制（此時買受人須有自耕能力證明），均為變易性
    不高，而成乏人問津；另亦須考慮到【抵押物換價】以取回貸款，一定要把增值
    稅部分扣除之損失問題」，詎戊○○、壬○○二人或為地方農會選舉之順利；或
    為私人之情誼，而甲○○則為保有工作，曲從長官（此指總幹事戊○○及主任壬○○）違反規定之指示，未堅持依規定辦理貸款，渠三人竟與丁○○、丙○○兄
    弟二人共同意圖為丁○○、丙○○之不法利益，並基於概括之犯意，連續多次違
    背渠等受託之職務，戊○○先與丙○○談妥「借貸金額」及「放款利息」後，即
    將借款案交辦至信用部由壬○○受理，且均未依規定審查申貸人之財源、還款能
力及所提供之擔保物是否足以擔保債權及詳實徵信、調查不動產價值。甲○○為
    信用部徵信人員，依其職權應詳實徵信填載放款徵信報告表及不動產調查表，其
    於辦理前開新貸款以「借新還舊」時，明知借戶年齡、職業與年收入顯不相稱，
    仍未進行調查，即依總幹事戊○○及主任壬○○之指示，依借款人所自行填載之
    個人資料表轉載，在放款徵信報告表內登載高額之年收入，又明知借戶或關聯戶
    舊有貸款案繳息已不正常，除在八十四年三月六日所製作借戶寅○○之放款徵信
    報告表上「償債情形」欄勾選有不良紀錄外，其餘借戶之「償債情形」、「借款
    及保證」、「往來情形」、「有無不良紀錄及其他」等徵信欄項均未詳實勾選或
    註記債信事項，且未在「徵信員意見」欄反應償信及還款能力堪虞之事實，以憑
    供審核（借戶放款徵信報告表填載內容如附表三所示）。甲○○復於查估供擔保
    不動產之價值時，明知有屬於保護區、行水區之土地或小面積地下室商場者，及
    地目係屬旱、田者其承受資格受土地法規定之限制（此時買受人須有自耕能力證
    明），均為處分不易，惟仍未徵提其他擔保品。且並未徵提相關之資料，即空泛
    認定「買賣市價」登載在不動產調查表上，再以超出「買賣市價」五、六成之價
    格，恣意高估擔保品價值，除附表二（起訴書誤繕為附表一）編號五、十、十二
    貸款案之擔保品係土地暨建物，或屬行水區土地，故估值約為公告現值一至三倍
    外，其餘擔保品估值均高達約公告現值之十三至二十四倍（詳如附表二所示）。
    再憑此高估價值計算簽擬准貸金額，使貸款債權之擔保不足。戊○○、壬○○二
    人分別為總幹事、信用部主任，負責審核及主管貸款之業務，壬○○不僅未依規
    定要求甲○○詳實徵信，反更指示甲○○為不實之徵信及高估擔保品價值等違背
    職務之情事，總幹事戊○○對此亦均知之甚稔，基於為實際借戶丁○○、丙○○
    之利益，並未於審核時依職責要求增加擔保（包括人保及物保），仍審查通過前
    開放款徵信報告表及不動產調查表，使貸款之准駁失其客觀正確之依據，總幹事
    戊○○更依甲○○簽擬金額及壬○○審查結果，核准貸放，再由後面承辦之授信
    人員癸○○、辛○○（業經檢察官另為不起訴處分）等人，依貸款程序辦理簽約
    、對保、抵押權設定、徵取債權憑證、撥貸等事宜，使丁○○、丙○○共違法貸
    得新臺幣（下同）一億八千二百五十萬元。嗣前開貸款案，均因繳息不正常遭列
    為逾期放款，經催收、執行或拍賣等程序，仍未獲清償完畢，迄九十二年九月三
    日止，貸款餘額尚有一億四千六百四十五萬五千元，致使龍井鄉農會遭受重大損
    失。
二、案經法務部調查局臺中縣調查站移送臺灣臺中地方法院檢察署檢察官偵查起訴。
    理  由
一、訊據被告壬○○、甲○○二人固分別坦承審查及辦理前開貸款案等情不諱，惟均
    矢口否認有何背信之犯行。被告壬○○辯稱：伊是奉公守法的人，伊與丁○○二
    人亦非結拜兄弟，而借新還舊對農會會比較有利，因為他們貸款後都有繳利息。
    且伊沒有指示甲○○估多少，估價是甲○○估價的，徵信人員是經過專業訓練的
    人才可以擔任，沒有專業知識人員為何可以擔任這樣的工作，伊從來沒有指揮說
    要估幾成，伊不知道丙○○關聯戶這個案子，伊也不知道借款人己○○等人是人
    頭。丁○○關聯戶之貸款案有繳息不正常現象，惟授信人員未明確向伊報告，因
    而准予後續貸款案。伊知悉有借新還舊之情形，逾期放款即顯示借戶償債能力堪
    虞，准其借新還舊是因為徵信人員勘估擔保品之價值認為足夠放款。丙○○來龍
    井鄉農會時會先找總幹事戊○○，如果要辦貸款時總幹事則會找伊或信用部貸款
    授信承辦人員到總幹事室，請丙○○將申請資料交給授信承辦人，由信用部接辦
    。徵信人員未附佐證資料，即以時價鑑估，伊曾要求徵信人員應檢附佐證資料，
    但渠等未提出，伊未再予要求即通過審查；部分擔保品屬保護區、地下室之小面
    積商場，均有處分不易之問題，伊有向徵信承辦人員提出質疑，但徵信人員稱擔
    保品確有查估之價值等語。復具狀辯稱：伊都為農會利益考量，絕無背信，伊曾
    簽擬辦法請總幹事核定防範逾期放款之措施。又主辦人員更新估價後，伊為確保
    債權及本會利益均會簽註意見，請增加具有不動產之保證人。放款業務之最後核
    定權在總幹事云云。另被告甲○○則辯稱：依伊的能力並沒有必要巴結誰去圖利
    他們，伊沒有高估，伊當時估有這個市價所以才會這樣提出，伊估有這樣的價值
    才會再給他們機會。如果沒有價值伊就不會估給他們了。伊會先填寫估價不動產
    調查表再陸續填寫借款人及不動產所有人的徵信調查表，因為十二件有十一件是
    舊案，最後一件是寅○○的新案，因他們買房子來貸款，他太太林佳儀帶伊去看
    的，舊件十一件是主任壬○○叫伊再去查估，好像庚○○、丙○○、林坤泉帶伊
    去的，伊就跟著去，訪查附近的農民，附近的代書，他們都說現在的市價大概是
    五到六萬之間，伊回來向主任壬○○報告，主任說大約估三萬元是市價的五、六
    成的成數左右計算，伊平常的客戶是不會跟主任壬○○報告，但此件因是主任交
    代，所以伊還特別向主任報告。所以伊是依據主任指示的成數下去作不動產調查
    表，而成數也沒有超過我們估價辦法中市價的七成，所以伊有照規定辦理。另伊
    辦理不動產擔保品之調查，均至現場進行查估，並以口頭訪查鄰近土地之近期成
    交價，以決定價值，填寫不動產調查表，呈由信用部會計、主任、秘書、總幹事
    等審查。對於土地查估之價格，當時並無「反算」的用意，但為符合沖銷本息的
    目的，會有「反算」的結果。辦理借新還舊時，都已言明新貸款核撥後須立即繳
    清舊貸款積欠之本息，只要是借新還舊之貸款案，伊均會在不動產調查表時註記
    原設定要塗銷、借新還舊等字樣。伊知有借新還舊之情事，且有向信用部主任壬○○及總幹事戊○○反應，但渠等未詢問伊，仍予核准。借戶年收入是依其所填
    的個人資料表，並未實際調查；貸款用途也是依借戶所填認定，徵信及授信人員
    都應調查借戶的償債能力及債信，伊當時僅注重擔保品之價值是否足夠，對於借
    戶個人之償債能力沒有詳細評估，都依借戶提供的個人資料表所記載之收支情形
    加以註記。伊在辦理丁○○關聯戶貸款案時，並不知道分散貸款集中使用之情形
    ，但有察覺借戶職業包括司機、家庭主婦、農民等，其等在「個人資料表」上所
    填載之年收入金額不實在，因該些貸款案均為借新還舊，先前均已徵信過，且總
    幹事、信用部主任均知悉同意該貸款案，所以伊必須審查通過這些案件，才能讓
    這些借新還舊案件順利貸放，並沒有向借款人詢問年收入實際數額。本件貸款案
    屬大筆金額貸款，所以都是貸款戶先去和總幹事戊○○或信用部主任壬○○溝通
    後，再由主任壬○○交辦，壬○○從未要求檢附查估土地價值之相關佐證資料，
    而壬○○與丁○○係結拜兄弟，地方上多知此事，彼等關係頗為密切云云。
二、經查：右開事實，有借戶會籍登記卡、個人資料表、放款徵信報告表、不動產調
      查表、借款申請書、授信約定書、放款借據等（均影本）附卷可稽，並有向龍
    井鄉農會函調之前開貸款明細表、每一會員及其同戶家屬放款最高額度、授信作
    業流程表等附卷足憑。又本件以「借新還舊」為名所貸得之一億八千二百五十萬
    元，因繳息不正常遭列為逾期放款，經催收、執行或拍賣等程序，仍未獲清償完
    畢，迄九十二年九月三日止，貸款餘額尚有一億四千六百四十五萬五千元部分，
    亦經調閱本院八十五年執六字第九六一七號、八十五年民執九字第一六六七六號
    、八十五年民執六字第八四九一號、八十五年執六字第八四九０號、八十五年執
    六字第九六一五號、八十五年民執二字第一二四九二號、八十五年民執二字第一
    二四九三號、八十七年執六字第七七０號、八十五年執六字第九一九二號、八十
    五年民執二字第一二四九四號、八十九年民執六字第二二九０五號（另有一八十
    五年民執六字第八四九二號卷未調到）相關案卷核對在卷，另被告丙○○、丁○○等人為人頭借戶辦理遷址、入會，再分散貸款集中使用乙節，亦據證人丁○○
    、丙○○、子○○、己○○、庚○○、乙○○、卯○○、羅文祥、寅○○等人供
    述在卷。人頭借戶子○○、己○○、庚○○、乙○○、卯○○、羅文祥、寅○○
    等人亦均供證被告甲○○並未對其等進行徵信無訛。且查：
(一)、被告甲○○辦理前開貸款案以借新還舊，對於借戶本人或關聯戶舊有貸款案已有
    繳息不正常情事當知之甚明。詎其在被告壬○○之指示下未經確實徵信，率依借
    戶填載之個人資料表轉載於放款徵信報告表中，其中借戶羅文祥係丁○○之司機
    ，寅○○任職有線電視台，卯○○係自耕農，己○○任職廣告公司攝影，乙○○
    僅係家庭主婦，庚○○係丙○○員工，年收入均不高，難以償還高額貸款，竟分
    別填載羅文祥、寅○○、卯○○、己○○、乙○○、庚○○等人之年收入各為二
    百六十萬元、一百十三萬元、三百三十萬元、三百八十萬元、二百六十萬元、三
    百三十萬元等高收入，影響放款評估。且除在八十四年三月六日所制作借戶寅○○之放款徵信報告表上「償債情形」欄勾選有不良紀錄外，其餘借戶之「償債情
    形」、「借款及保證」、「往來情形」、「有無不良紀錄及其他」等欄項，均未
    依事實勾選或註記債信事項。且在「徵信員意見」欄中，對「償債能力」、「信
    譽」等項目，或未勾選或勾選普通或良好，對「未來展望」項目，除於八十四年
    三月六日對寅○○所作之放款徵信報告表註記「本貸款為購置該屋屋款之用」外
    ，餘均未記載（八十四年七月十七日對丁○○所作之徵信報告註記「可」係在放
    款後另為之徵信），致未能使借戶之償信及還款能力忠實呈現（放款徵信報告表
    如附表三），顯有背於其受任之職務。至附表三所示八十四年六月三十日、一月
    二十一日對己○○、丙○○、羅文祥等人所制作之放款徵信報告表中「償債情形
    」欄，雖曾勾選有不良紀錄或註記遲延繳息，惟此均係在前開貸款案貸放後所另
    為之徵信調查。且遲至本院審理時被告甲○○仍無法具體提出任何書面估價資料
    或提出明確之證人以供本院確實傳訊，證明其確有逐筆到場確實查估不動產價值
    之證據，綜上足認被告甲○○空言所為之辯解，尚無從飾卸貸款當時其未確實徵
    信及徵信不實之情事。
(二)、附表二貸款案之擔保品中，編號七、八、十一者係屬於保護區，編號十屬於農業
    區、行水區，編號五屬於地下室商場，此有土地及建物登記謄本在卷可稽，被告
    甲○○於查估擔保品時，明知此類不動產處分不易，仍未要求另行提供其他擔保
    品。且其俱未徵提具體之交易資料，即空泛認定「買賣市價」，再以超出「買賣
    市價」約五、六成之價格，恣意核估擔保品價值，除附表二編號五、十、十二貸
    款案之擔保品係屬於土地暨建物或行水區土地，評估價值約為公告現值一至三倍
    外，其餘擔保品評估價值均高達約公告現值之十三至二十四倍，以此方式高估擔
    保品，造成貸款之擔保不足，此觀諸擔保品已經拍定者之價格（如附表二編號一
    、二、三貸款案），均低於貸款額愈明。而拍定價格扣除應繳納之土地增值稅後
    ，債權受償尤顯不足。
(三)、被告甲○○雖於檢察官偵查中提出龍井鄉○○○段水裡社小段八之二、八之一三
    、八之一四等地號土地之不動產買賣契約書，以證明擔保土地市價達五萬餘元。
    且於事後另辯稱：伊寫的市價是之前的買賣價，伊去附近訪談有人說現在價格較
    高云云。惟查，該契約簽訂時間在八十三年八月二十六日，而被告甲○○查估該
    同小段擔保品之時間係在八十二年九月二十一日、八十三年六月十六日（參見卷
    附不動產調查表），其查估當時應無該上開提出之契約書足憑，且其於八十三年
    六月十六日調查同小段擔保品之買賣市價每坪六萬元，已高於前開買賣契約之價
    格五萬三千二百元，竟又高估每坪時價約九萬五千八百六十八元。再者，依該買
    賣標的之土地登記謄本及買賣契約書觀之，土地每坪交易價格雖高達五萬三千二
    百元，買賣價金達五千四百八十九萬餘元，惟出賣人廖謝剩曾以該買賣標的之三
    筆土地（面積共三四一一平方公尺），先後於八十一年三月四日、四月二十七日
    設定最高限額八百四十萬元、七百二十萬元之抵押權，共同擔保向臺中縣沙鹿鎮
    農會貸款一千三百萬元之債務，其買賣價格遠高於貸款額，其每坪之擔保放款值
    則遠低於本件之擔保放款值，益見被告甲○○高估擔保品價值。
(四)、前開擔保品中，龍井鄉○○○段水裡社小段二０二、二０二之三等地號土地原供
    舊借戶張秀鑾擔保貸款二千萬元（附表一編號二十），同小段二０二之四地號土
    地原供舊借戶子○○擔保貸款九百萬元（附表一編號十二），該三筆土地共擔保
    舊貸款二千九百萬元。被告甲○○於辦理新貸款案時，借戶丁○○以龍井鄉○○○段水裡社小段二０二地號土地供擔保，即在不動產調查報告表上簽擬貸放二千
    六百萬元，核准貸放額亦同此（附表二編號一），借戶己○○以同小段二０二之
    三、二０二之四等地號土地供擔保，即在不動產調查表上簽擬貸放一千六百萬元
    ，核准貸放額亦同此（附表二編號四），該三筆土地共擔保新貸款四千二百萬元
    ，高於舊貸之貸放額。又同小段二０二之六、二四四等地號土地原供舊借戶楊銀
    河擔保貸款二千萬元（附表一編號二二）。被告甲○○於辦理本件新貸款案時，
    借戶子○○以同小段二０二之六地號土地供擔保，即在不動產調查報告表上簽擬
    貸放九百萬元，核准貸放額亦同此（附表二編號二），借戶丙○○以同小段二四
    四地號土地供擔保，即在不動產調查報告表上簽擬貸放二千四百萬元，核准貸放
    額亦同此（附表二編號六），該二筆土地共擔保新貸款三千三百萬元，亦高於舊
    貸之貸放額二千萬元。被告甲○○於辦理借新還舊時，高估擔保放款值，使丁○○、丙○○等人得以增貸或減少擔保品，致貸款擔保不足、風險增加，顯然違背
    受任之職務甚明。
(五)、被告壬○○與丁○○係結拜兄弟關係密切，其餘龍井鄉農會承辦人與丁○○、丙○○或人頭借戶等均無私交等情，迭為證人丁○○、丙○○、壬○○、甲○○、
    戊○○、癸○○、辛○○等人供承無訛。被告壬○○係信用部主任，復與實際借
    戶丁○○、丙○○兄弟具有私誼，對於渠等利用人頭借戶規避授信限額之規定及
    關聯戶之舊貸繳息不正常等情，當知之甚稔。且被告壬○○係龍井鄉農會貸款業
    務主管，應熟稔審查借戶、保證人之債信暨償債能力及擔保品是否足夠等事項，
    對於徵信是否詳實、擔保品有無高估等節，實無從諉為不知。另同案被告甲○○
    於本院審理時亦明確供稱：本件丙○○關聯戶貸款案係主任壬○○所交辦，所以
    伊還特別向主任報告，伊是依據主任指示的成數下去作不動產調查表，是主任叫
    伊去重估案件，伊才去的等語。足認被告壬○○上開所辯稱：伊與丁○○二人非
    結拜兄弟。且伊沒有指示甲○○估多少，估價是甲○○估價的，伊從來沒有指揮
    說要估幾成，伊不知道丙○○關聯戶這個案子乙情，顯係事後圖卸刑責之砌詞，
    要無足採。綜上被告壬○○對被告甲○○指示徵信及查估結果，復未依職權要求
    增加擔保以確保農會權益，仍予全數高估審查通過，顯亦違背其受任之職務。
(六)、被告壬○○雖曾先後於八十五年元月十六日、八十八年五月二十五日，簽擬防患
    逾期放款之措施；即成立逾期放款清理小組、放款審議小組及增加徵信人員貸放
    審議小組和貸放後覆審來追蹤控管降低逾期放款比率等辦法，陳由總幹事核定。
    然其簽呈日期係在本件貸款案數年後始提出，已不足卸免本件背信之刑責，況該
    簽呈內容乃在改進貸款程序之審核機制，以供日後憑辦，對已造成逾放案件之處
    理並無實質之助益。至其雖曾就被告甲○○於八十五年四月五日所制作借戶卯○○之（擔保）不動產調查表上，簽註「本宗貸款經徵信人員重行鑑價為工商業不
    景氣衝擊，使房地產低迷影響，請主辦人員通知借款人應增加壹位有不動產之保
    證人，供本會債權更確保」等字樣，然此亦係前開貸款撥放後所另為，已不足為
    本件有利被告壬○○之認定。且即使增加保證人，仍須確實徵信始具實益，否則
    並無助於債權之擔保。何況依龍井鄉農會所函送之資料顯示，該貸款案之保證人
    自始迄今均係庚○○、林坤泉，並未增加，被告壬○○簽註前開意見，徒具形式
    ，毫無意義。甚者，被告壬○○既在該不動產調查表上加註如上意見，何以辦理
    附表二之貸款案件時，明知擔保減少及舊貸繳息不正常等事實，卻未要求增加擔
    保？
(七)、財政部委託中央存款保險股份有限公司分別於八十八年三月十一日起至同月十八
    日止、八十九年七月十九日起至同月二十五日止，對臺中縣龍井鄉農會信用部進
    行金融檢查結果，亦認該農會辦理丁○○、丙○○關聯戶之貸款案，未對借、保
    戶辦理票信查詢、未詳予詳估還款財源，辦理放款未附佐證資料即以時價鑑估，
    且率以公告現值八至一四．七倍鑑估，又擔保品或屬保護區、地下室之小面積商
    場拍賣不易，此有金融檢查報告影本在卷可憑。益徵被告甲○○、壬○○確有違
    背職務之情事。
(八)、至有關龍井鄉農會總幹事戊○○部分，雖經檢察官為不起訴之處分，然依卷內證
    據顯示其確係最後有權核定之人，即本件原為處理「巨額不良債權」之「借新還
    舊」全部放貸款案件，如未經其與丙○○、丁○○談妥新借款之金額及借貸利息
    等事項，農會內又有何人敢決定「還舊（此涉及部分原擔保品可以塗銷抵押權之
    設定及使部分原借款戶、保證人免其債務）」之範圍。且本件如未經戊○○最後
    決定借款之利率及蓋章，縱蓋有被告壬○○及甲○○二人之章，仍無法通過本件
    「借新還舊」之貸款案。又經本院當庭質之證人戊○○亦結證稱：貸款案如果沒
    有伊之批示是不可以放款，放款利率也是由伊決定等語屬實，核與被告壬○○、
    甲○○二人於本院審理時所為之供述悉相符合。且由丙○○、丁○○等人所提供
    之人頭借戶中，多人（如己○○、乙○○、羅文祥等人，見卷附臺中縣龍井鄉農
    會個人會員會籍登記卡）係非屬農會正式會員，渠等加入贊助會員時間之審查及
    加入贊助會員後即向農會借貸巨額款項等情事，總幹事既係綜理全農會事宜之人
    ，豈會有所不知；另本件由附表二之內容更可知借款人與保證人多係「重覆交錯
    」，甚者更有在同一貸放日不同之貸款案件中既為「借款人」又為「保證人」者
    ，此於總幹事戊○○最後審核准貸時，實難僅以其「並未發現」乙詞，即可推卸
    了之（此對於信用部主任即被告壬○○及徵信人員即被告甲○○二人，要更難諉
    為不知情）。再經本院質之被告壬○○則結證稱或供稱：【本件「借新還舊」即
    附表一、二、三所示之資料總幹事戊○○一定知道，且地目如果是「建地」、「
    農地」、「行水區」等可借款之金額是不一樣的，但決定權都在總幹事，本件伊
    認為總幹事是在推卸責任】等語。另經本院質之被告甲○○亦結證稱或供稱：【
    伊曾說過丙○○來時會先去與信用部主任及總幹事溝通過，再由信用部主任交辦
    ，因為這個時間點，他們說完之後主任就叫伊跟他們去看看】等詞。綜合上述可
    知，被告壬○○、甲○○及總幹事戊○○三人對於附表二所示之借款戶雖均准予
    核貸，惟渠三人對於本件高額「借新還舊」貸放款案之借款戶、保證人資力（有
    無其他負債，有無在其他金融機構借貸）、信用、年收入、財務狀況、資金用途
    、還款財源、債權之確保等因素，均未予實際深入評量、徵信，益足見總幹事戊○○對於本件被告二人之背信犯行，不僅有犯意之聯絡，更有行為分擔，自為背
    信之共犯無訛。
  綜上所述，被告壬○○、甲○○二人上開所辯諸情，或與卷內事證不符；或與辦理
  貸放款之經驗法則有違，均不足採信。本件事證明確，被告二人犯行均洵堪認定。
三、按刑法第三百四十二條第一項之背信罪，係指為他人處理事務之受任人，意圖為
    自己或第三人不法之利益，或損害本人之利益，而為違背其任務之行為而言。所
    謂「違背其任務」，除指受任人違背委任關係之義務外，尚包括受託事務處分權
    限之濫用在內，如此始符合本條規範受任人應誠實信用處理事務之本旨（最高法
    院八十六年度臺上字第三六二九號判決意旨參見）。又按以不動產擔保貸款所賴
    以確保債權者，為抵押物之十足價值與借款人、保證人之償債資力，不僅僅以借
    款人是否具備農會會員或贊助會員之身分為審核之標準，且土地如位在保護區內
    ，及地目係屬旱、田者其承受資格受土地法規定之限制（此時買受人須有自耕能
    力證明），均為變易性不高，而乏人問津（最高法院九十年度臺非字第一三九、
    一四二號判決意旨參照）。本被告壬○○、甲○○二人與戊○○、丁○○、丙○○等人為規避單戶最高放款額度之限制，共謀以「人頭借貸分散貸款集中使用」
    之方式，尋找己○○等人充當人頭戶（此部分依本案之九十二年度偵字第一０一
    一四號不起訴處分書內之記載，再參照另案臺灣臺中地方法院檢察署九十一年度
    偵字第一五五０一、一八八八六、一八八九七、二一八五四號起訴書之內容可知
    ：人頭戶子○○、己○○、庚○○、乙○○、卯○○、羅文祥、寅○○等人，除
    於本件充當人頭向龍井鄉農會貸款外，子○○另在豐原市農會、乙○○另在豐原
    市、大里市、神岡鄉等農會、庚○○另在豐原市農會、寅○○另在豐原市農會、
    羅文祥另在大里市農會、神岡鄉農會、己○○另在神岡鄉農會充當人頭借戶），
    若無超貸之不法情事，又何須如此大費周章（按如欲向數個農會辦理貸款，充當
    人頭者需多次配合遷址並加入成為各該農會之會員或贊助會員始可），且本件多
    筆土地經法院拍賣至今仍未拍定，除受限於土地法規之限制外，益足徵多無市場
    交易價值所致，本件迄至九十二年九月三日止，貸款餘額尚有一億四千六百四十
    五萬五千元，致使龍井鄉農會求償無門遭受重大損失。故核被告壬○○、甲○○
    二人所為，均係犯刑法第三百四十二條第一項之背信既遂罪（公訴人起訴書所犯
    法條漏載第一項），又被告壬○○、甲○○二人與戊○○三人間就上開背信犯行
    ，有犯意聯絡及行為分擔，均為共同正犯。另渠三人與丁○○、丙○○二人間，
    就上開背信犯行，亦有犯意聯絡及行為分擔，丁○○、丙○○二人自應依刑法第
    三十一條第一項之規定以共犯論之。被告壬○○、甲○○二人先後多次背信犯行
    ，時間緊接，所犯構成要件相同，顯係基於概括犯意反覆為之，應依刑法第五十
    六條連續犯之規定，論以一背信既遂罪，並均加重其刑。爰審酌被告二人之平日
    素行尚屬良好、被告壬○○犯罪之動機與目的，僅為私人情誼，即罔顧農會及會
    員、存戶之利益違法超貸，破壞社會金融交易秩序甚巨，所生危害非淺，惡性非
    輕；被告甲○○其犯罪之動機與目的，僅係為保其個人之工作，在長官違法指示
    下曲從，雖情境堪憫，惟仍致使農會及會員、存戶之利益受到損害，破壞社會金
    融交易秩序甚巨，所生危害非淺、被告二人犯罪後之態度等一切情狀，分別量處
    如主文所示之刑，並就被告甲○○部分諭知易科罰金之折算標準（按本件被告甲○○行為後，刑法第四十一條業於九十年一月十日修正公布，同年月十二日生效
    ，修正後刑法第四十一條第一項前段規定「犯最重本刑為五年以下有期徒刑以下
    之刑之罪，而受六個月以下有期徒刑或拘役之宣告，因身體、教育、職業或家庭
    之關係或其他正當事由，執行顯有困難者，得以一元以上三元以下折算一日，易
    科罰金。」，與修正前刑法第四十一條規定「犯最重本刑為三年以下有期徒刑以
    下之刑之罪，而受六月以下有期徒刑或拘役之宣告，因身體、教育、職業或家庭
    之關係，執行顯有困難者，得以一元以上三元以下折算一日，易科罰金。」不同
    。比較新舊法結果，以新法較有利於行為人，故依刑法第二條第一項前段規定，
    本件自應適用裁判時之法律即修正後刑法第四十一條第一項前段之規定，被告甲○○即得諭知易科罰金之折算標準，併此敘明。另檢察官對被告甲○○部分雖亦
    具體求刑本院判處有期徒刑二年，惟經本院考其係為保其工作始曲從長官之指示
    ，其惡性尚非重大，且於本院審理時其就被告壬○○犯行部分亦多有說明，有助
    案件真相之發現，再參以本件其他農會之授信、對保人員均經檢察官為不起訴處
    分，是認尚無判處如檢察官所求處刑度之必要，同此敘明），以示懲儆。
四、至本件臺中縣龍井鄉農會總幹事戊○○部分，雖經檢察官另為不起訴之處分，然
    經本院於審理後認定其係與被告壬○○、甲○○二人為共犯關係，是以戊○○部
    分仍應由檢察官依法處理之，併此敘明。
據上論斷，應依刑事訴訟法第二百九十九條第一項前段，刑法第二條第一項前段、第
二十八條、第五十六條、第三百四十二條第一項、修正後刑法第四十一條第一項前段
，罰金罰鍰提高標準條例第一條前段、第二條，判決如主文。
本案經檢察官丑○○到庭執行職務。
中      華      民      國      九十三    年    十一    月      三十    日
                                臺灣臺中地方法院刑事第十三庭
                                    審判長法  官  許  旭  聖
                                          法  官  李  秋  娟
                                          法  官  許  月  馨
右正本證明與原本無異。
如不服本判決，應於判決送達後十日內向本院提出上訴狀（須附繕本），上訴於
臺灣高等法院臺中分院。
                                          書記官
中      華      民      國      九十三    年    十一    月      三十    日
附錄論罪科刑法條全文：
刑法第三百四十二條：
為他人處理事務，意圖為自己或第三人不法之利益，或損害本人之利益，而為違背其
任務之行為，致生損害於本人之財產或其他利益者，處五年以下有期徒刑、拘役或科
或併科一千元以下罰金。
前項之未遂犯罰之。
